【裁判字號】    95,台上,2697
【裁判日期】    951130
【裁判案由】    給付補償金
【裁判全文】
最高法院民事判決            九十五年度台上字第二六九七號
上  訴  人  甲○○
訴訟代理人  羅紀雄律師
被 上訴 人  南亞塑膠工業股份有限公司
法定代理人  乙○○
上列當事人間請求給付補償金事件，上訴人對於中華民國九十五
年一月十日台灣高等法院第二審判決（九十四年度勞上易字第九
號），提起上訴，本院判決如下：
    主  文
原判決廢棄，發回台灣高等法院。
    理  由
查被上訴人公司之法定代理人已於本件上訴第三審後之民國九十
五年六月三十日變更為乙○○，茲據其具狀聲明承受訴訟，並提
出該公司變更登記表影本為證，經核尚無不合，合先說明。
本件上訴人主張：伊自八十六年八月五日起即受僱於被上訴人公
司桃園縣龜山鄉纖維事業部紡撚五廠紡絲課擔任操作員，八十九
年三月三十日上午七時十五分許，伊執行勤務時因遭機器夾傷致
左手肘壓碎傷及皮膚缺損，經送往財團法人長庚紀念醫院林口醫
學中心（下稱長庚醫院）三次手術，於同年四月二十一日出院，
依「醫囑」應充分休養，乃請求給予公傷假，卻為被上訴人所拒
，不得已抱傷繼續上班，同年七月十九日醫師診斷損補皮處傷口
不穩定，宜休養一個月，被上訴人仍不准公傷假。嗣於九十年三
月十四日再回診時，醫師認伊手痛宜休養二週，被上訴人猶不給
假，迨至同年四月十八日，長庚醫院認伊左手臂疤痕疼痛需會診
疼痛科及精神科，又簽請准假治療，被上訴人亦予拒絕，伊終因
輪班工作致病情持續惡化，而被診斷為「左胸出口神經血管壓迫
症候群」，經開刀後左手仍感疼痛，詎被上訴人竟於九十一年四
月二十六日擅以人事命令，強命伊自同年四月二十一日起至九十
二年四月二十日止因病停薪留職，復於九十二年四月二十日伊停
薪留職屆滿日時，拒絕伊回復上班，後伊先後於同年四月及五月
間至長庚醫院就診，取得勞工保險殘廢診斷書二份，分別診斷伊
為治療一年以上永久不能復原之殘廢，並經基隆市政府核發身心
障礙手冊，載明障礙類別為中度「多重障」。又伊之病症尚繼續
治療中，兩造僱傭關係應仍存續，被上訴人對伊並無法定得終止
勞動契約之情形，應依法給付伊停職治療期間之薪資及殘廢補償
金新台幣（下同）一百八十三萬八千四百四十七元，扣除勞工保
險局核定之職業傷病殘廢給付七十六萬五千六百元，並加計自付
之醫療費三萬九千八百八十五元，計有一百十一萬二千七百三十
二元尚未給付等情，爰依民法第四百八十七條及勞動基準法第五
十九條第二款規定，求為命被上訴人給付一百十一萬二千七百三
十二元、四十四萬三千零十五元暨其法定遲延利息，及自九十二
年四月二十一日起至僱傭關係合法終止日止，按月於次月五日以
四萬一千二百元計付之補償金，並同意伊回復在其所屬纖維事業
部紡撚五廠紡絲課繼續上班之判決。（按：上訴人請求給付四十
四萬三千零十五元本息部分，係於原審始為訴之擴張。）
被上訴人則以：上訴人左手肘表皮外傷之職業災害與嗣後經診斷
為殘廢，並無相當因果關係，自不得請求職業災害殘廢補償。九
十及九十一年間上訴人經診斷為「憂鬱症、焦慮症」及「重度憂
鬱症、有自殺意念」，亦與單純左手肘表皮外傷無必然關係。又
罹患之「左胸出口神經血管壓迫症候群」，未能證明該症狀與其
左手肘之外傷有何因果關係。另依長庚醫院函文及伊訪談莊醫師
所述，均證明其左手肘燒傷併皮膚缺損，不會引起左臂叢神經炎
及左胸出口神經血管壓迫症候群，上訴人係因上班時操作股票，
精神壓力過大，導致重度憂鬱、有自殺意念，自不可歸咎於伊。
況上訴人請求自付之醫療費用，並未舉證係使用於職業災害或其
後殘廢症狀之醫治。再上訴人係因無心工作，且有自殺意念，伊
考量生產秩序及上訴人安全，祇得請上訴人於治癒後，再為其安
排適當工作，此不可歸責於被上訴人之事由，殊不得請求停薪留
職期間之工資及特別休假代金。上訴人自發生職業災害至其停薪
留職日止，伊計依法給付其原領工資、醫療費用及公傷假一千二
百三十五．五個小時，未住院病假一百零四小時，倘認伊應給與
上訴人任何金額，應扣除上開與職業災害無因果關係之憂鬱症、
焦慮症、左上肢神經痛、左胸出口神經血管壓迫症候之醫療費用
及公傷假代金等語，資為抗辯。
原審維持第一審所為上訴人敗訴之判決，駁回其上訴及追加之訴
，無非以：(一)按勞工保險條例第五十三條第一項及第五十四條第
一項所稱之治療終止，係指被保險人罹患之傷病，經治療後，症
狀固定，再行治療仍不能期待其治療效果之狀態，且以醫療上之
實質治療效果為斷。查上訴人於八十九年三月三十日左手肘皮膚
缺損，經清創及植皮手術治療傷口癒合後，症狀即已固定而為治
療終止，其雖仍繼續回診並自述左手臂疤痕疼痛，然其回診治療
僅係形式上之門診追蹤診療，並無醫療上實質之治療效果，且醫
師亦認其因左手臂疤痕疼痛，需會診疼痛治療科及精神科治療，
足見上訴人左手肘之外傷，經清創及植皮手術治療後，症狀即已
固定而為治療終止，是上訴人於此後之外科門診及轉赴疼痛科或
精神科門診之醫療費用三萬九千八百八十五元，即難認為雇主應
補償上訴人左手肘職業災害所需。(二)查被上訴人自上訴人發生職
業災害後，於八十九年共核准上訴人請公傷假計四百三十六小時
，未住院病假計六十四小時，九十年則核准請公傷假七百九十九
小時，未住院病假四十小時，上訴人主張其所受左手肘之職業災
害未痊癒，被上訴人拒給公傷假，使其無法休養治療，以致病情
持續惡化云云，與事實不符，已不足採。又上訴人所提精神科及
疼痛科出具之診斷書，不足證明上訴人之憂鬱症、焦慮症及左上
肢神經痛係上開左手肘外傷之職業災害所造成，另其於九十一年
間經莊垂慶醫師診斷罹患「左胸出口神經血管壓迫症候群」，亦
不足證明該病症與其左手肘職業災害有何相當因果關係。且依莊
垂慶醫師受被上訴人訪談時所述、在法院之證詞及長庚醫院（93
）長庚院法字第○三二二號函所載「手肘受傷應不會引起左臂叢
神經炎及左胸出口神經血管壓迫症候群」等情觀之，被上訴人辯
以上訴人所受之左手肘職業災害，與其嗣後發生之憂鬱症、焦慮
症、左上肢神經痛、左胸出口神經血管壓迫症候群間無因果關係
，尚非無據。(三)上訴人固提出九十三年二月三日之診斷證明書內
載「創傷後壓力症候群」，認其罹患之精神病係因職業災害所致
，惟上訴人提出之診斷證明書記載：「目前精神科診斷為憂鬱
症創傷後壓力症候群其他情感性疾病，疑似躁症發作，過去
史」，參諸被上訴人所提上訴人於九十年二月二十六日上班時間
看股票傳訊機，遭被上訴人處以申誡二次處分之人事通知，以及
上訴人於同年六月二十日參選工會幹部，獲得後補理事第二名之
會員代表大會記錄以觀，上訴人於八十九年三月三十日「手肘皮
膚磨傷缺損」之職業災害，尚乏證據足以認定可導致其罹患憂鬱
症、焦慮症，上訴人執此主張，自不足取。(四)被上訴人於九十一
年四月二十六日通知上訴人自同年四月二十一日起因病留職停薪
一年，係配合上訴人提出之診斷證明為重度憂鬱症及其「醫囑」
宜休養，防免上訴人發生自殺之行為，並非因上訴人所受之左手
肘外傷仍在治療中致不能工作，且其左手肘外傷業經治療終止，
其他科別之治療與前開職業災害又無因果關係，更無證據足認上
訴人因遭遇職業災害，仍在醫療中而有不能工作之情形，上訴人
自不得請求該補償停職一年及加計特別休假期間之工資五十二萬
零三百六十七元。又上訴人自承其仍在復健科、疼痛科、精神科
繼續治療中，每周需看診二、三天，亦可認其未能依債務本旨提
出勞務給付，被上訴人應無何受領遲延責任，當無給付其至僱傭
關係終止日止之按月工資及同意其回復工作之義務。(五)上訴人指
其因具有二種殘廢，被上訴人應補償一百三十一萬八千零八十元
，經扣除勞工保險局給付後，應再給付一百零七萬二千八百四十
七元一節，如前所述，上訴人並未能舉證證明其係因左手肘外傷
之職業災害致於九十年間造成罹患之憂鬱症、焦慮症，此部分之
主張，尤無可取。從而，上訴人依勞動基準法第五十九條第一、
二、三款及民法第四百八十七條規定，訴請被上訴人給付如上開
所聲明，即屬無據，不應准許等詞，為其判斷之基礎。
惟查上訴人提出之九十二年四月二十八日長庚醫院勞工保險殘廢
診斷書「傷病原因」、「傷病名稱」「治療終止診斷殘廢日期」
及「治療一年以上診斷為永久不能復原日期」欄各載明：「工作
時被空壓管絆倒左手被捲機捲入」、「肢障憂鬱症其他未
註明情感疾病」、「九十二年四月二十八日」，另九十三年二月
三日同醫院診斷證明書「診斷」及「醫囑」欄亦各載曰：「目前
精神科診斷為憂鬱症創傷後壓力症候群其他情感性疾病，
疑似躁症發作，過去史」、「．．九十年三月二十六日精神
科初診迄今，規則內診追蹤數十次，須長期服藥及追蹤復健」云
云（分見一審卷三一、七九頁），前者診斷為「肢障憂鬱症
」，該二者間有無相當之因果或必然關係？後者診斷為「憂鬱
症創傷後壓力症候群」，其中「創傷」究何所指？是否指上訴
人八十九年三月三十日「手肘皮膚磨傷缺損」之職業災害？該造
成之「壓力症候群」與憂鬱症有無關聯？均有未明，此與上訴人
得否請求本件給付所關頗切，原審未詳為調查審認，已有待澄清
。且上訴人於原審曾主張：「長庚醫院精神科醫師於九十三年二
月三日看診時，仍診斷伊為創傷後壓力症候群，足以證明伊之精
神障礙係因左手受職業災害後所引起，兩者間確有因果關係存在
」等語（見原審卷二○頁），原審對上訴人此項重要之攻擊方法
，未予深究，遽行判決，不免速斷。又證人莊垂慶醫師於原審並
證稱：「我不知道精神科所謂創傷後症候群之創傷是指何創傷，
其醫囑欄所載，與我手術之部位沒有相關，這部分我不表示意見
」（見同上卷八八頁），原審未遑再進一步推求，徒以上述理由
而為上訴人不利之論斷，亦有可議。本件事實既未臻明瞭，本院
自無從為法律上之判斷。上訴論旨，執以指摘原判決不當，求予
廢棄，不能認為無理由。
據上論結，本件上訴為有理由。依民事訴訟法第四百七十七條第
一項、第四百七十八條第二項，判決如主文。
中    華    民    國  九十五  年   十一   月   三十   日
                      最高法院民事第八庭
                          審判長法官  朱  建  男
                                法官  顏  南  全
                                法官  許  澍  林
                                法官  鄭  傑  夫
                                法官  蘇  清  恭
      本件正本證明與原本無異
                                      書  記  官
中    華    民    國  九十五  年   十二   月   十二   日
                                                   M


司法院資訊處製作；財團法人民間司法改革基金會備份。
